【裁判字號】    97,上訴,5896
【裁判日期】    980716
【裁判案由】    違反廢棄物清理法
【裁判全文】
臺灣高等法院刑事判決                97年度上訴字第5896號
上  訴  人
即  被  告  甲○○
選任辯護人  莊秀銘律師
            陳志峰律師
            林殷廷律師
上列上訴人因違反廢棄物清理法案件，不服臺灣桃園地方法院97
年度訴字第948號，中華民國97 年11月24日第一審判決（起訴案
號：臺灣桃園地方法院檢察署96年度偵字第28648 號），提起上
訴，本院判決如下：
    主  文
原判決撤銷。
甲○○未經主管機關許可，提供土地回填廢棄物，處有期徒刑壹
年貳月。
    事  實
一、甲○○明知未經主管機關許可，不得提供土地回填、堆置廢
    棄物，竟於民國96年10月26日向不知情之戊○○、徐桂美、
    徐淑敏承租坐落在桃園縣蘆竹鄉○○村○○段○段第221之4
    0及221之85地號土地（下稱系爭土地），自同年月27日起，
    擅自提供上開土地供不詳之砂石車司機自不詳處載運一般事
    業廢棄物，另僱用不知情之砂石車司機乙○○（另為不起訴
    處分），駕駛車號NJ-550號砂石車，另自桃園縣大園鄉林
    村某工地，載運同為營建工地所產生之一般事業廢棄物，傾
    倒於上開土地上，範圍約達於面積484平方公尺、深度6公尺
    （檢察官勘驗在該範圍內開挖10處坑泂，其中3 處坑泂發現
    掩埋廢棄物）再指示不知情之挖土車司機丙○○（另為不起
    訴處分），負責現場回填、整平之工作等業務。嗣於96年11
    月8日下午3時許，在上址為警當場查獲。
二、案經桃園縣政府警察局大園分局報請臺灣桃園地方法院檢察
    署檢察官偵查起訴。
    理  由
一、證人丙○○於警詢之陳述與本院審判中所陳不符，本院審酌
    其警詢之初所做之筆錄，已就當時經過詳加說明，記憶猶新
    且未慮及自身及他人之利害關係，其先前之陳述具有較可信
    之特別情況，且為證明犯罪事實存否所必要，依刑事訴訟法
    第159條之2之規定，有證據能力。此外，本件判決後開所示
    之被告以外之人於審判外之陳述或書面陳述，固均屬傳聞證
    據，惟被告及辯護人於本院對之證據能力均不爭執（見本院
    卷第35頁反面至36頁）。本院審酌此等證據資料製作時之情
    況，尚查無違法不當及證明力明顯過低之瑕疵，亦認為以之
    作為證據應屬適當，爰逕依刑事訴訟法第159條之5規定，認
    均例外有證據能力。
二、訊據上訴人即被告甲○○矢口否認有何提供土地回填廢棄物
    之犯行，辯稱：該土地原地主曾租給別人過，別人也整過地
    ，並非我回填廢棄物，這塊土地要做停車場使用，因為地面
    凹凸不平，所以才需要填平土地，且回填之營建廢土為營建
    剩餘土石方，非一般事業廢棄物云云。
三、經查：
  (一)本件被告承租系爭土地並雇用第三人丙○○、乙○○於上為
    整地行為，而系爭土地經桃園縣政府警察局大園分局蘆竹分
    駐所通報桃園縣蘆竹鄉公所後，桃園縣蘆竹鄉公所環境稽查
    人員於96年11 月9日10時許，查獲被告未經申請核准，在系
    爭土地傾倒廢棄物並回填低窪地，嗣經臺灣桃園地方法院檢
    察署檢察官於96年12月12日上午10時30分許會同桃園縣政府
    環境保護局（下稱環保局）人員、桃園縣政府警察局大園分
    局員警、桃園縣蘆竹鄉公所清潔隊人員及桃園縣蘆竹地政事
    務所人員勘驗發現系爭土地遭傾倒磁磚、水泥塊、木條、水
    管、帆布等一般事業廢棄物，廢棄物傾倒之面積為484 平方
    公尺、深度6公尺，並扣得挖土機（300P）1部等情，有臺灣
    桃園地方法院檢察署勘驗筆錄、桃園縣蘆竹鄉公所環境稽查
    工作紀錄表、桃園縣政府盜濫採土石聯合查緝取締小組會勘
    紀錄表、系爭土地登記謄本、桃園縣蘆竹地政事務所土地複
    丈成果圖、桃園縣政府土石採取案或（盜）濫採坑洞管理及
    測量現場地形及數量測量工作測量報告書、桃園縣政府現場
    開挖會勘紀錄表、桃園縣政府環境保護局廢棄物稽查工作紀
    錄表、桃園縣政府環境保護局97年5月13日桃環廢字第09708
    03275 號函附說明對照表、系爭土地租賃契約書影本及現場
    照片等件在卷可考（見偵查卷第27至45頁、第48頁、第61至
    66頁、第71至84頁、第98至101頁、第103至119頁、第132至
    138 頁）。是系爭土地遭傾倒一般事業廢棄物之情，應堪以
    認定。是被告辯稱回填之營建廢土為營建剩餘土石方，非一
    般事業廢棄物云云，自不足採信。
  (二)證人即司機丙○○於警詢時證稱：我是將爛土挖起後，再把
    砂石挖起來，然後回填爛土，再將老闆即被告請人載運來的
    工程廢料填在廢土之上，最後再以砂石舖在最上層緊實。我
    是被告以一個月5 萬元的薪資所僱請，老闆是說要整地，要
    把整塊地填實壓平以便日後做為停車場之用，是從96年10月
    28日開始動工。該土地原本只有泥巴和雜草，之後聯外道路
    填了大約3台35 噸的砂石車載的廢瀝青，而該土地上載了約
    35噸砂石車的工程廢料（磚石）回填。我確實有將砂石挖起
    來給砂石車司機載走。警方昨（8）日蒐證錄影帶中是我駕
    駛怪手將該土地之砂石挖起，所造成凹洞以工程廢料回填，
    但我是遵照老闆的指示來做。據桃園縣政府相關單位至現場
    會勘，初步丈量約被倒廢棄物面積長約20米寬10 米高1米，
    確實是我挖起來填平的面積。我知道回填廢棄物是違法的行
    為等語（見偵查卷第14至16頁）。證人乙○○於偵查中亦證
    稱：我是昱順公司司機，是被告雇用我在現場內運等語（見
    偵查卷第52頁）。證人丙○○乃係被告所雇用之司機，為現
    場整地行為，依其證述內容乃有置己為法追訴之風險，其明
    知回填廢棄物係違法行為，且系爭土地遭回填廢棄物面積非
    狹，系爭土地遭回填之廢棄物數量非在少數，回填之時間並
    非1日或2日一蹴可幾，且必須裡應外合尋覓配合之提供廢棄
    物清理者，顯見證人丙○○僅為聽命做事之怪手司機，若其
    回填廢棄物係自作主張，其雇用者即被告有何不知情之理？
    且證人丙○○受被告雇用之月薪多達5 萬元，亦為被告所不
    否認（見原審卷第25頁），證人丙○○受領之資薪並非日薪
    ，而為月薪5 萬之保障，其有何貪圖不法利益、自作主張回
    填廢棄物而使己本身受違反廢棄物清理法追訴風險之動機？
    且若證人丙○○上開所言為虛偽陳述，其將使己受偽證、誣
    告罪追訴風險之可能，凡此均足認證人丙○○之證述與本件
    並無何利害關係，其上開證詞均足採信。是被告有僱用不知
    情之砂石車司機乙○○載運一般事業廢棄物，傾倒於系爭土
    地上，再指示不知情之挖土車司機丙○○，負責現場回填、
    整平行為之事實，應堪以認定。證人丙○○嗣於本院否認有
    回填一般事業廢棄物之行為（見本院卷第62頁），已與現場
    查獲情形迥異，無非迴護被告之詞，不足採信。
  (三)證人即系爭土地之出租人戊○○於原審結證：我有將系爭土
    地出租給被告，被告承租時說做停車場，當時上開土地出租
    現狀，只有泥土、雜草和小石子。這些土地跟其他土地比較
    起來，地勢比其他土地高出約1 公尺。土地上面因有雜草和
    小石子的關係，車難行而已，並非平整，但沒有明顯的高低
    起伏情形。我的地比別人的土地高，是我之前95年或96年有
    用土填高，是別人填的，我常去看，只有填土跟砂石，後來
    租出去，剛好遇到我公公去世，就沒有去看了。我出租給被
    告之前，那塊地已經可以停車，但是有點顛簸，而且土比較
    鬆軟，不好停車。在土地出租之前，沒有讓人放置廢塑膠、
    廢磚塊、廢木柴等廢棄物。該土地在出租給被告之前，應該
    沒有被人偷倒過廢棄物，有時候鄉公所的清潔人員會將道路
    上的碎玻璃等物品清到我的土地上，但是只有一點點而已。
    被告在整理土地期間，我沒有到現場看過。我出租給被告土
    地時，土地的現況就是雜草、泥土、小石子等物等語屬實（
    見97訴948 卷第26至31頁）。核與上開證人丙○○上揭「該
    土地原本只有泥巴和雜草」之證詞大致相符。可知，出租人
    將系爭土地出租給被告當時，地面上雖非平整，然並無高低
    起伏至鉅之情形，車輛可勉供通行，而地面上亦僅有雜草、
    泥土、小石子等物，已經灼明。稽上各端，若如被告所稱，
    承租系爭土地之目的係做停車場之用，則僱請怪手司機丙○○從事現場整地，僅須鋪平地面，即可達其目的，有何需要
    開挖地下之砂石？即與常理有悖。再者，證人丙○○證述該
    土地上載了約35噸砂石車的工程廢料（磚石）回填等語，再
    細繹現場照片所示丙○○所駕駛之怪手，已挖掘系爭土地至
    地面下至深之處，僅留怪手之駕駛艙顯露於地表上等情（見
    偵查卷第43頁），是認怪手深挖土壤係為供偌多工程廢料回
    填掩埋之用。
  (四)被告雖辯稱現場因凹凸不平才整地為做停車場之用云云。然
    觀被告開挖行為已深達地面下數公尺，而系爭土地原本高低
    起伏僅有1 公尺，已如前述，況被告承租系爭土地尚非為求
    建築高樓大廈，倘僅為充當停車場之用，有何需要挖掘如此
    之深？被告上開所辯顯與常理不符。又被告自承系爭土地與
    其所經營之工程承包業之地點相距大約10公里左右等語（見
    97訴948 卷第62頁），衡情若被告僅欲將系爭土地做停車場
    之用，停車場地點與其經營工程承包業之地點必相距甚近，
    且為停車場位置之選擇必為緊鄰幹道四通八達之地，本件系
    爭土地卻距離其所經營之工程承包業有10公里之遙，且系爭
    土地之地理位置乃坐落於桃園縣蘆竹鄉內厝村偏僻之區域，
    被告選擇系爭土地做為停車場之用，乃與經濟效益有相違背
    ，而不符常理，被告就此部分所辯，不可採信。
  (五)被告另辯稱該土地原地主曾租給別人整過地，指稱可能為他
    人回填系爭廢棄物云云。除據證人戊○○上述證詞釐清前人
    整地僅填有土跟砂石外，依被告承租系爭土地之租賃契約書
    第5條第4項已載：「承租人在承租地填充土石不得摻雜營建
    拆除物、工廠或家庭廢棄物或其他不潔物」等語甚明，此亦
    為被告簽名蓋章於該契約書上，而為其所明知之事項（見偵
    查卷第26至28 頁）。又依97年3月12日10時10分之勘驗筆錄
    暨勘驗現場照片，檢察官會同相關人員於系爭土地開挖勘驗
    結果，系爭土地往下開挖約1 公尺表面深度，已可見系爭土
    地回填有廢棄物，再往下挖4-6 公尺即可發現系爭土地埋有
    營建廢土、垃圾、營建混合物、一般廢棄物等情（見偵查卷
    第103至119頁）。而被告在系爭土地已聘請怪手司機丙○○
    為整地行為，怪手丙○○於系爭土地所挖掘之深度乃深達 6
    公尺，而使怪手深陷地面之下僅留存駕駛艙於地表上，已如
    上述，是依常理判斷，被告承租系爭土地，時既明知依契約
    約定不得回填廢棄物，否則將負回復原狀或賠償損害之重責
    ，則被告在挖掘地面之際發見系爭土地內已有龐大之廢棄物
    ，衡情，為釐清責任，自會要求出租人至現場說明並要求出
    租人加以清理才是，然事實上卻未見被告有此要求，且被告
    為具通常智識之成年人，豈會捨此弗為，無端陷己有違約須
    終止契約及負擔違約金之可能，並承受可能遭受回填清理廢
    棄物追訴之風險？被告上開所辯，亦不足採納。是系爭土地
    於被告承租前，並非本即填有一般事業廢棄物，而係被告指
    示不知情之怪手司機丙○○將一般事業廢棄物回填於系爭土
    地甚明。
  (六)被告具狀辯稱依證人丙○○警詢所陳，僅可證明被告傾倒約
    200 立方公尺之工程廢土，不足證明有傾倒廢棄物之面積達
    484平方公尺、深度6公尺，體積2904立方公尺之情（見本院
    卷第69頁）。惟證人即環保局人員丁○○於本院證稱：前往
    查勘時，系爭土地已回填完畢，因為未經許可，所以掩埋的
    廢棄物還是要清除，故再予開挖，開挖10 個點，在左後方3
    個點發現掩埋一般廢棄物，地政事務所實測圖不能證明每個
    洞都有一般廢棄物，實測圖只是一個漥地的面積，並非整個
    廢棄物掩埋的面積等語（見本院卷第102 頁正、反面）。而
    據96年11 月8日桃園縣政府盜濫採土石聯合查緝取締小組會
    勘紀錄表所載：現場土石採取面積，初步測量約為長20公尺
    、寬10公尺、深度約為2 公尺，實際數據以測量公司測量為
    準（見偵查卷第35頁反面）。則證人丙○○警詢所承認挖掘
    後填平之面積，是初步測量所得，實際應以最後測量結果為
    據。本件嗣後於97年3 月12日開挖現場結果，現場廢棄物掩
    埋面積約484平方公尺、深度6公尺，體積2904立方公尺，惟
    因夾雜土石，實際廢棄物數量，仍應依開挖量測後才能確認
    （見偵查卷第133 頁），則廢棄物掩埋之面積及深度自足以
    確認。而本件被告未經主管機關許可，提供土地供己回填廢
    棄物之事實，已如前述，則實際廢棄物數量多寡並無礙其犯
    罪事實之認定，故被告上述所辯，並無足採。
  (七)按廢棄物清理法第46條第1項第3款所稱「未經主管機關許可
    ，提供土地堆置廢棄物者」，依其文義以觀，固係以提供土
    地者為處罰對象，然該條款所欲規範者應在於未經主管機關
    許可，提供土地堆置廢棄物之行為，而非側重於土地為何人
    所有、是否有權使用，亦不問提供土地係供自己或他人堆置
    廢棄物。是凡以自己所有之土地，或有權使用（如借用、租
    用等）、無權占用之他人土地，以供自己或他人堆置廢棄物
    之行為，均有上開條款之適用，非謂該條款僅規定處罰提供
    自己之土地供他人堆置廢棄物而言，否則任意提供非屬自己
    或無權使用之土地供自己或他人堆置廢棄物，造成污染，卻
    無法處罰，顯失衡平，當非該法為改善環境衛生，維護國民
    健康之立法目的（最高法院95年度台上字第3325號判決、94
    年度台上字第5174號判決參照）。是被告提供承租之系爭土
    地供自己回填一般事業廢棄物之舉，自得論以該款罪刑。綜
    上所述，被告上開所辯，核屬卸詞，均不足採信，本件事證
    明確，被告犯行堪以認定。
四、核被告所為，係犯廢棄物清理法第46條第1項第3款提供土地
    回填廢棄物罪。又被告於短時間內，在同一地點接受不特定
    人於上開土地上接續傾倒廢棄物，並接續回填在上開土地上
    ，持續侵害同一個法益，應包括為一個行為，為接續犯。被
    告利用不知情之丙○○、乙○○為上開回填廢棄物犯行，屬
    間接正犯。
五、原審以被告事證明確，予以論罪科刑，固非無見。惟被告並
    非以從事廢棄物清除、處理為業者，非廢棄物清理法第46條
    第1項第4款規範之行為主體（詳後述），原判決認亦構成該
    款犯罪，容有未合。又本件實際廢棄物數量並未經過量測，
    僅能確認廢棄物掩埋面積及深度，已如前述，雖無礙被告犯
    行之認定，然不宜確認廢棄物數量即為2904立方公尺，原審
    逕予認定數量，尚有未洽。被告上訴否認犯行，雖無可採，
    然原判決既有前揭可議之處，自屬無可維持，應由本院予以
    撤銷改判。爰審酌被告前有違反廢棄物清理法前案紀錄，理
    應知悉相關規定，為圖小利，竟再犯本件違反廢棄物清理法
    之犯行，其任意處理事業廢棄物之素行，影響生態環境至鉅
    ，兼衡其生活狀況與智識程度等一切情狀，認檢察官求處有
    期徒刑2 年，稍屬過重，爰量處如主文第二項所示之刑。又
    扣案之挖土機1 部，固屬被告從事廢棄物處理所用之物，惟
    尚無其他證據證明確係被告所有，且衡諸比例原則，亦認無
    沒收之必要，爰不予宣告沒收。
六、公訴意旨另以：被告於96年10月26日向不知情之戊○○承租
    上揭土地後，明知未經主管機關許可領得廢棄物清除、處裡
    許可文件，不得從事清除廢棄物之工作，竟自96年10月27日
    起，指示不知情之挖土車司機丙○○（另為不起訴處分），
    將上述砂石車司機乙○○回填之一般事業廢棄物，負責現場
    整平之清除、處理工作等業務。因認被告涉有違反廢棄物清
    理法第46條第1 項前段規定，未依規定領有廢棄物清除、處
    理許可文件，從事廢棄物清除、處理罪嫌云云。惟按廢棄物
    清理法第46條第1 項第4款之犯罪，係以未依同法第41條第1
    項規定領得廢棄物清除、處理許可文件之人，作為犯罪主體
    ，再依該第41條第1 項前段以觀，乃謂從事廢棄物清除、處
    理業務者，應申請核發許可文件。前揭所謂「業務」，係指
    個人或團體基於其社會地位反覆繼續所執行之事務而言，包
    括主要業務及其附隨之準備工作與輔助事務在內。故如一般
    個人、家庭、機關、學校或公司團體雖有偶一棄置自家或他
    人產生之廢棄物等妨害環境衛生之行為，而非以從事清理、
    處理廢棄物為其「業務」者，尚難認係同法第41條第1 項前
    段所稱之從事清理、處理廢棄物「業務」，除依同法第27條
    、第50條等相關規定科以行政罰外，並非同法第46 條第1項
    第4款處罰之範圍（最高法院95年度台上字第1079號判決、9
    4年度台上字第5811 號判決、96年度台上字第6443號判決參
    照）。本件被告職業為商，從事工程承包業，業務包含整地
    、運輸（見偵查卷第6頁、第52 頁）；而證人乙○○、丙○○係受僱作現場內運、開怪手整平土地之人，業據其等證述
    在卷（見本院卷第62頁、第64頁），則被告顯係因承租土地
    供作一般事業廢棄物回填使用，始僱請丙○○等人清除、處
    理上揭廢棄物，其非以從事清理、處理廢棄物為「業務」者
    甚明，自不得以廢棄物清理法第46條第1項第4款前段之犯罪
    相繩。惟公訴意旨認此部分與前開有罪部分有想像競合犯裁
    判上一罪關係，爰不另為無罪之諭知，併此敘明。
據上論斷，應依刑事訴訟法第369條第1項前段、第364條、第299
條第1項前段、廢棄物清理法第46條第1項第3款，判決如主文。
本案經檢察官黃柏齡到庭執行職務。
中    華    民    國    98    年    7     月    16    日
                  刑事第十九庭審判長法  官  黃金富
                                    法  官  吳  燦
                                    法  官  魏新國
以上正本證明與原本無異。
如不服本判決，應於收受送達後10日內向本院提出上訴書狀，其
未敘述上訴之理由者並得於提起上訴後10日內向本院補提理由書
（均須按他造當事人之人數附繕本）「切勿逕送上級法院」。
                                     書記官  邵淑津
中    華    民    國    98    年    7     月    16    日
附錄：本案論罪科刑法條全文
廢棄物清理法第46條
有下列情形之一者，處1年以上5年以下有期徒刑，得併科新臺幣
3百萬元以下罰金：
一、任意棄置有害事業廢棄物。
二、事業負責人或相關人員未依本法規定之方式貯存、清除、處
    理或再利用廢棄物，致污染環境。
三、未經主管機關許可，提供土地回填、堆置廢棄物。
四、未依第41條第1項規定領有廢棄物清除、處理許可文件，從
    事廢棄物貯存、清除、處理，或未依廢棄物清除、處理許可
    文件內容貯存、清除、處理廢棄物。
五、執行機關之人員委託未取得許可文件之業者，清除、處理一
    般廢棄物者；或明知受託人非法清除、處理而仍委託。
六、公民營廢棄物處理機構負責人或相關人員、或執行機關之人
    員未處理廢棄物，開具虛偽證明。


司法院資訊處製作；財團法人民間司法改革基金會備份。
